---
title: "Evolución de pobreza en el Chile rural"
author: "Mauricio Jara Saavedra"
format: html
editor: visual
link-citations: true
---

Creado por: Mauricio Jara S.

# Ajustes iniciales:

Limpiamos el espacio de trabajo, y eliminamos la notación científica.

```{r}
rm(list=ls())
options(scipen=999)
```

# Cargamos paquetes:

Cargamos paquetes utilizando "pacman".

```{r}
pacman::p_load(sjlabelled,
               dplyr, #Manipulacion de datos
              stargazer, #Tablas
              sjmisc, # Tablas
              summarytools, # Tablas
              kableExtra, #Tablas
              sjPlot, #Tablas y gráficos
              corrplot, # Correlaciones
              sessioninfo, # Información de la sesión de trabajo
              ggplot2) # Para la mayoría de los gráficos
```

# Cargamos la base de datos:

```{r}
load(url("https://github.com/Kevin-carrasco/R-data-analisis/raw/main/files/data/latinobarometro_total.RData")) #Cargar base de datos
load(url("https://github.com/Kevin-carrasco/R-data-analisis/raw/main/files/data/data_wvs.RData")) #Cargar base de datos
```

Para trabajar con ambas bases, agruparemos las variables de interés por país, por lo que ya no trabajaremos directamente con individuos.

```{r}
context_data <- wvs %>% group_by(B_COUNTRY) %>% # Agrupar por país
  summarise(gdp = mean(GDPpercap1, na.rm = TRUE), # Promedio de GDP per capita
         life_exp = mean(lifeexpect, na.rm = TRUE), # Promedio esperanza de vida
         gini = mean(giniWB, na.rm = TRUE)) %>%  # Promedio gini
  rename(idenpa=B_COUNTRY) # Para poder vincular ambas bases, es necesario que la variable de identificación se llamen igual
context_data$idenpa <- as.numeric(context_data$idenpa) # Como era categórica, la dejamos numérica

proc_data <- proc_data %>% group_by(idenpa) %>%  # agrupamos por país
  summarise(promedio = mean(conf_inst, na.rm = TRUE)) # promedio de confianza en instituciones por país
```

# Unir bases de datos:

Para unir bases de datos, podemos utilizar "merge" de R base, o desde "dplyr": "right_join"; "full_join" y "left_join".

### Probemos merge:

```{r}
data <- merge(proc_data, context_data, by="idenpa")
```

```{r}
data <- data %>%
  mutate(idenpa = as.character(idenpa)) %>%
  mutate(idenpa = case_when(
    idenpa == "32" ~ "Argentina",
    idenpa == "68" ~ "Bolivia",
    idenpa == "76" ~ "Brasil",
    idenpa == "152" ~ "Chile",
    idenpa == "170" ~ "Colombia",
    idenpa == "188" ~ "Costa Rica",
    idenpa == "214" ~ "Cuba",
    idenpa == "218" ~ "República Dominicana",
    idenpa == "222" ~ "Ecuador",
    idenpa == "320" ~ "El Salvador",
    idenpa == "340" ~ "Guatemala",
    idenpa == "484" ~ "Honduras",
    idenpa == "558" ~ "México",
    idenpa == "591" ~ "Nicaragua",
    idenpa == "600" ~ "Panamá",
    idenpa == "604" ~ "Paraguay",
    idenpa == "858" ~ "Uruguay",
    idenpa == "862" ~ "Venezuela"))

data$gdp <- as.numeric(data$gdp)
data$gdp[data$gdp==0] <- NA
data <- na.omit(data)
```

# Visualizaciones:

Podemos establecer referencias cruzadas para las tablas y gráficos dentro del texto, para poder automatizarlo, como ejemplo así, pero dentro del chunk:

#\| label: tbl-sjmisc

#\| tbl-cap: "Descriptivos con sjmisc"

# Descriptivos:

El Chunk se debería ver así:

#\| label: tbl-sjmisc

#\| tbl-cap: "Descriptivos con sjmisc"

sjmisc::descr(data, show = c("label","range", "mean", "sd", "NA.prc", "n"))%\>% \# Selecciona estadísticos kable(.,"markdown") \# Esto es para que se vea bien en quarto

```{r}
#| label: tbl-sjmisc 
#| tbl-cap: “Descriptivos con sjmisc”
sjmisc::descr(data,
      show = c("label","range", "mean", "sd", "NA.prc", "n"))%>% # Selecciona estadísticos
      kable(.,"markdown") # Esto es para que se vea bien en quarto
```

@tbl-sjmisc

### Otra opción:

```{r}
view(dfSummary(data, headings=FALSE))
```

# Gráficos:

Y para los gráficos se hace de la misma forma:

#\| label: fig-gdp

#\| fig-cap: "Plots"

```{r}
#| label: fig-gdp
#| fig-cap: “Plots”
ggplot(data, aes(x = idenpa, y = gdp)) +
  geom_point() +
  labs(x = "País", y = "Gdp") +
  theme_minimal()+
  theme(axis.text.x = element_text(angle = 45, hjust = 1))
```

Como el gráfico anterior muestra la información desordenada, la ordenaremos por tamaño de PIB que por orden alfabético de los países, para eso:

```{r}
data_sorted <- data %>% arrange(desc(gdp))
ggplot(data_sorted, aes(x = factor(idenpa, levels = idenpa), y = gdp)) +
  geom_point() +
  labs(x = "País", y = "GDP") +
  theme_minimal() +
  theme(axis.text.x = element_text(angle = 45, hjust = 1))
```

Y si comparamos el promedio de confianza en instituciones según producto interno bruto por país?

```{r}
data %>%
  ggplot(aes(x = gdp, y = promedio, label = idenpa)) +
  geom_point() +
  geom_text(vjust = -0.5) +
  labs(x = "GDP", y = "Promedio") +
  theme_bw()
```
